臺中高等行政法院判決
　　　　　　　　　　　　　　　　　　 95年度訴字第00651號
　　　　　　　　　　　　　　　.
原　　　告　甲○○
訴訟代理人　黃仕翰　律師
被　　　告　財政部臺灣省中區國稅局
代　表　人　乙○○
訴訟代理人　丙○○
上列當事人間因確認行政處分無效事件，原告提起行政訴訟，本
院判決如下︰
　　主  文
原告之訴駁回。
訴訟費用由原告負擔。
　　事  實
壹、事實概要：
    緣原告經法務部調查局臺中縣調查站（下稱臺中縣調查站）
    查獲其與訴外人陳文斐等2人，於民國（下同）88年8月1日
    至9月9日間未依規定申請營業登記，擅自經營未上市、未上
    櫃公司股票買賣，漏報佣金收入銷售額合計新台幣（下同）
    6,200,100元，移經原處分機關臺中市稅捐稽徵處以90年9月
    5日中市稅法字第18470號處分書按所漏稅額310,005元處3倍
    罰鍰930,000元（計至百元止）。原告不服，因營業稅稽徵
    業務自92年1月1日起改由各地區國稅局承接，乃向被告機關
    所屬東山稽徵所請求確認上述行政處分無效或撤銷遭否准，
    遂提起本件行政訴訟。
貳、兩造聲明：
  一、原告聲明求為判決：
（一）確認臺中市稅捐稽徵處90年9月5日中市稅法字第18470號
      之行政處分無效。
（二）訴訟費用由被告負擔。
　二、被告聲明求為判決：
      駁回原告之訴。
參、兩造之爭點：
  一、原告主張之理由：
（一）程序部分：按「確認行政處分無效及確認公法上法律關係
      成立或不成立之訴訟，非原告有即受確認判決之法律上利
      益者，不得提起之。」「確認行政處分無效之訴訟，須已
      向原處分機關請求確認其無效未被允許，或經請求後於30
      日內不為確答者，始得提起之。」行政訴訟法第6條第1項
      前段、第2項定有明文。本件原告已依行政程序法第128條
      之規定，向被告機關請求確認原處分無效，嗣經被告於95
      年10月5日以中區國稅東山三字第0950018624號函通知否
      准原告之申請。被告機關既否准原告申請，原告自得依行
      政訴訟法第6條之規定，提起確認行政處分無效之訴。
（二）實體部分：
  １、行政處分未經合法送達予申請人，應屬無效：按「書面之
      行政處分，應送達相對人及已知之利害關係人」，行政程
      序法第100條定有明文。本件被告機關所為之處分，屬書
      面行政處分無疑，依前揭規定，系爭處分書自應送達原告
      ，始生效力。本件原告係於收受行政執行處通知之來函時
      ，始知有系爭行政處分之存在，且經閱卷後，亦發現系爭
      行政處分，雖經被告機關於91年1月10日寄出，然因適時
      原告已未居住於寄件地址「臺中市○○區○○里○○路20
      8號3樓」，遷移他處，故郵局於招領期間經過後，即將系
      爭行政處分退還被告，前揭處分顯未經合法送達。且被告
      機關95年10月5日中區國稅東山三字第0950018624號函亦
      自認「該處分書於91年1月10日寄至戶籍地（臺中市○○
      區○○里○○路208號3樓），因招領逾期而改向另一合夥
      人陳文斐送達並於91年3月25日送達。」是以系爭行政處
      分顯未合法送達原告。系爭行政處分既未合法送達原告，
      則依行政程序法第100條之規定，自屬無效。
  ２、被告機關所引臺灣省財政廳命令違反行政程序法之規定，
      應屬無效：被告機關雖援引前臺灣省財政廳590921財稅一
      字第75151號令，作為送達合法之依據，然按行政程序法
      已規定行政處分應送達相對人。則除非法律有特殊規定，
      否則行政處分本應對相對人為送達。上開命令僅係行政命
      令，其位階下於法律，並與行政程序法相牴觸，其命令自
      為無效。被告機關本不得依該命令主張合法送達。
  ３、原行政處分亦有多處違法，益徵其行政處分確屬無效：
（１）系爭行政處分有適用法規顯有錯誤之違法，新證據可說明
      申請人確非應負責人：按公司既已設立，本即有獨立之法
      人格，有自身之權利義務，除非公司法有明文規定，公司
      負責人應連帶負責之情形外，否則公司本身即得為權利義
      務之主體。本件系爭處分之違章事實既謂「右受處分人（
      即原告）未依法辦理營業登記，擅行在右地址開設『聯經
      國際企業股份有限公司（下稱聯經公司）』，經營未上市
      股票買賣，．．．」，可見被告機關亦認未上市股票買賣
      之實際經營者為「聯經公司」，則被告機關非不得對公司
      進行裁罰，而竟對原告為裁罰，難令原告甘服，蓋被告機
      關終不得僅憑己意，率爾選定裁罰對象，而置法律明文規
      定於不顧。又依公司法第8條之規定可知，股份有限公司
      之負責人為董事，監察人依該條第2項之規定，僅在執行
      職務範圍內，方為公司負責人。復按「公司業務之執行，
      除本法或章程規定應由股東會決議之事項外，均應由董事
      會決議行之。」同法第202條定有明文。而系爭行政處分
      裁罰之主要事實為「未依法辦理營業登記而營業」，要為
      公司營業事項為營業登記，本即應屬董事權責，即令本案
      確無營業登記之事實，應裁罰者，亦應為公司或負責人（
      董事），然原告自聯經公司88年創立時起迄公司解散為止
      ，均僅任監察人。被告機關無故認定原告為應受裁罰，其
      理尚有未洽。另按聯經公司自88年創立時起迄公司解散為
      止，第三人盧平沼方為實際之代表人，故本件究與監察人
      毫無關聯。
（２）系爭行政處分有理由不備之違法：本件被告機關處分原告
      之主要事實為「未依法辦理營業登記，擅行在右地址開設
      『聯經公司』，經營未上市股票買賣」，惟細查系爭處分
      ，被告機關為何認定是原告經營？為何不是以公司為主體
      ？以及同時裁罰被告及第三人陳文斐之理由又為何？又原
      告與陳文斐間之關係為何？均未敘明，雖被告機關又於95
      年10月5日中區國稅東山三字第0950018624號函認原告與
      陳文斐為合夥關係，然亦未敘明理由。此令原告雖已自95
      年7月間知悉系爭處分存在，然迄今仍未能明瞭被告機關
      之處罰理由及法理依據究竟為何？系爭行政處分既未敘明
      理由，即與行政程序法第96條第1項第3款之規定有違，自
      係違法行政處分，應屬無效。
  ４、綜上所述，原處分確有無效事由，應予宣告無效。
  二、被告主張之理由：
（一）程序部分：
  １、原告不服被告機關東山稽徵所95年10月5日中區國稅東山
      三字第0950018624號函，具狀提起行政訴訟。
  ２、按「確認公法上法律關係成立或不成立之訴訟，於原告得
      提起撤銷訴訟者，不得提起之。」為行政訴訟法第6條第3
      項所明定。本案臺中市稅捐稽徵處90年9月5日中市稅法字
      第18470號處分書，係就原告及訴外人陳文斐等2人於88年
      8月1日至9月9日間未依規定申請營業登記，擅自經營未上
      市、未上櫃公司股票買賣，漏報銷售額6,200,100元處罰
      鍰930,000元之行政處分，原告等未依法申請復查已於91
      年5月10日確定在案。嗣原告遲至95年8月30日始請求宣告
      臺中市稅捐稽徵處上述行政處分無效或撤銷，經被告機關
      東山稽徵所於95年10月5日以中區國稅東山三字第0950018
      624號函復否准，乃於95年11月10日向財政部提起訴願請
      求撤銷原處分，並另向大院提起本件確認行政處分無效之
      訴訟，核與上揭規定似有未合。
（二）實體部分：
  １、按「在中華民國境內銷售貨物或勞務及進口貨物，均應依
      本法規定課徵營業稅。」「提供勞務予他人，或提供貨物
      與他人使用、收益，以取得代價者，為銷售勞務。」「營
      業人之總機構及其他固定營業場所，應於開始營業前，分
      別向主管稽徵機關申請營業登記。」「營業人有下列情形
      之一者，主管稽徵機關得依照查得之資料，核定其銷售額
      及應納稅額並補徵之．．．三未辦妥營業登記，即行開始
      營業．．．而未依規定申報銷售額者。」「納稅義務人，
      有下列情形之一者，除追繳稅款外，按所漏稅額處1倍至1
      0倍罰鍰，並得停止其營業：一未依規定申請營業登記而
      營業者。」為行為時（下同）營業稅法第1條、第3條第2
      項前段、第28條前段、第43條第1項第3款及第51條第1款
      所明定。次按「查依民法第681條規定，合夥財產不足清
      償合夥人之債務時，各合夥人對於不足之額連帶負其責任
      ，是合夥之債權人對於合夥人全體或任何一人自可同時或
      先後為給付之請求，本案該處為補徵×××與○○○合夥
      事業之營業稅及營利事業所得稅，向合夥人之一×××送
      達稅單雖被拒收，惟該項稅單經已改訂繳納期限．．．並
      送向另一合夥人○○○簽收，依同法第671條規定，對×
      ××已發生同一送達效力。」為臺灣省財政廳59年9月21
      日財稅一第75151號令所明釋。
  ２、本件原告及訴外人陳文斐等2人於88年8月1日至9月9日間
      未依規定申請營業登記，合夥擅自經營未上市、未上櫃公
      司股票買賣，漏報佣金收入銷售額6,200,100元，經臺中
      縣調查站查獲，移由原處分機關臺中市稅捐稽徵處補徵營
      業稅額310,005元，並於90年9月5日以中市稅法字第18470
      號處分書處罰鍰930,000元，本件繳款書經展延限繳日期
      為91年4月10日，併同上開處分書已於同年3月25日對陳文
      斐送達，原告等未依法申請復查已於91年5月10日確定在
      案。
  ３、原告訴訟意旨略謂：原告主張系爭行政處分未合法送達及
      被告機關援引臺灣省財政廳59年9月21日財稅一字第75151
      號令違反行政程序法之規定，應屬無效。又原告自聯經公
      司88年創立起迄公司解散為止均僅任監察人，被告機關認
      定原告應受處罰，尚有未洽云云。
  ４、按原處分機關臺中市稅捐稽徵處90年9月5日中市稅法字第
      18470號處分書處及罰鍰繳款書，該處東山分處於91年1月
      10日郵寄原告之戶籍地址臺中市○○區○○里○○路208
      號3樓，經郵局以招領逾期退回，嗣繳款書經展延限繳日
      期為91年4月10日，並於91年3月25日向合夥事業之另一合
      夥人陳文斐送達，有送達證書可稽，依首揭規定，對原告
      已發生同一送達效力，並無系爭行政處分未送達之情事。
      次按，臺灣省財政廳59年9月21日財稅一字第75151號令，
      係依稅法所發布對稽徵作業程序作技術性、細節性之解釋
      規定，並未逾越稅法之相關規定，經財政部收錄於稅捐稽
      徵法令彙編，依財政部92年11月26日台財稅字第09204164
      49號令，自可援引適用，並無違反行政程序法之規定，原
      告主張，容有誤解。又聯經公司於88年9月10日設立，然
      本案係就原告及陳文斐等2人於88年8月1日至9月9日間未
      辦營業登記擅自營業逃漏營業稅，所作之行政處分，受處
      分人應為原告及陳文斐等2人並非聯經公司，原告主張，
      並不足採。
　　理  由
一、按行政訴訟法第6條第1項規定之確認行政處分無效之訴，係
    原告主張行政處分自始無效，而於原告向原處分機關請求確
    認其無效未被允許，或經請求後於30日內不為確答者，有以
    確認之訴予以確定之必要，所提起之訴訟。所稱行政處分無
    效，依行政程序法第111條規定係指︰「一、不能由書面處
    分中得知處分機關者。二、應以證書方式作成而未給予證書
    者。三、內容對任何人均屬不能實現者。四、所要求或許可
    之行為構成犯罪者。五、內容違背公共秩序、善良風俗者。
    六、未經授權而違背法規有關專屬管轄之規定或缺乏事務權
    限者。七、其他具有重大明顯之瑕疵者。」而言。又「書面
    之行政處分，應送達相對人及已知之利害關係人。」「書面
    之行政處分自送達相對人及已知之利害關係人起．．．，對
    其發生效力。」分別為行政程序法第100條前段及第110條第
    1項所明定。依上開規定可知，書面之行政處分未送達相對
    人或已知之利害關係人者，僅對該相對人或利害關係人不生
    效力，而非該行政處分無效甚明。次按法律關係因行政處分
    而發生者，當事人如有爭執，本應以撤銷訴訟訴請撤銷原處
    分，則該法律關係自然失其附麗，隨之而變更或消滅；倘怠
    於提起訴願及撤銷訴訟，聽任行政處分確定，再以無起訴期
    間限制之確認訴訟，主張因行政處分而生之法律關係存在或
    不存在，則行政處分之效力永遠處於不確定狀態，不唯訴願
    及撤銷訴訟成為多餘之制度，抑且有害法律秩序之安定。是
    原告如對行政處分之合法性有爭議，應循訴願及撤銷訴訟程
    序解決亦明。
二、本件原處分機關以原告及訴外人陳文斐等2人於88年8月1日
    至9月9日間未依法辦理營業登記，合夥擅自經營未上市、未
    上櫃公司股票買賣，漏報佣金收入銷售額6,200,100元，案
    經89年11月8日查獲，核有違反營業稅法第28條規定，違章
    事證明確，乃予補徵營業稅額310,005元，並以90年9月5日
    中市稅法字第18470號處分書處罰鍰930,000元，該繳款書經
    展延限繳日期為91年4月10日，併同上開處分書已於同年3月
    25日對陳文斐送達，原告等未依法申請復查已於91年5月10
    日確定在案等情，已具被告陳明甚詳，並有系爭處分書及送
    達證書附原處分卷（第28、37頁）可稽。原告訴訟意旨主張
    前揭處分書未經合法送達，依行政程序法第100條規定，應
    屬無效云云。惟徵諸首開規定及說明，系爭行政處分倘尚未
    經合法送達原告，僅該行政處分對原告不生效力，而非該行
    政處分自始無效，原告此部分之主張，並非可採。另原告主
    張系爭行政處分亦有適用法規顯有錯誤，新證據可說明原告
    確非應負責人；且該行政處分有理由不備之違法而無效乙節
    。查依原告前開主張，系爭行政處分只屬是否違法，尚非無
    效之行政處分，揆諸首開說明，原告應循復查、訴願及撤銷
    訴訟請求救濟，乃原告於系爭行政處分發生形式的確定力後
    ，遲至95年8月30日始請求宣告系爭行政處分無效或撤銷（
    原處分卷第45至48頁），並於被告機關所屬東山稽徵所以95
    年10月5日中區國稅東山三字第0950018624號函復否准（原
    處分卷第63、64頁）後，再於同日即95年11月10日分向財政
    部提起訴願（原處分卷第57至61頁）請求撤銷原處分，及向
    本院提起確認行政處分無效之訴，揆諸首開說明，其持前開
    理由提起本件確認之訴，亦有未合。綜上所述，本件原告之
    主張，核非可採，其訴為無理由，應予駁回。
三、兩造其餘主張，均不影響本件判決之結果，不予論述，附此
    敘明。
據上論結，本件原告之訴為無理由，依行政訴訟法第195條第1項
後段、第98條第3項前段，判決如主文。
中　　華　　民　　國　　96　　年　　3　　 月　　27　　日
                  第二庭審判長法  官　胡  國  棟
                              法  官　許  金  釵
                              法  官　林  秋  華
以上正本證明與原本無異。
如不服本判決，應於判決送達後20日內向本院提出上訴書狀，其
未表明上訴理由者，應於提起上訴後20日內向本院提出上訴理由
書（須依對造人數附具繕本）；如於本判決宣示或公告後送達前
提起上訴者，應於判決送達後20日內補提上訴理由書（須附繕本
）。未表明上訴理由者，逕以裁定駁回。
提起上訴應預繳送達用雙掛號郵票390元（34元及5元郵票各10份
)。
中　　華　　民　　國　　96　　年　　3　　 月　　27　　日
　　　　　　　　　　　　書記官　詹靜宜
